---
title: "Balanza de corriente"
author: "Alejandro Zubiri"
header-includes:
   - \usepackage{physics}
   - \renewcommand{\contentsname}{Contenidos}
date: "2025-04-01"
output:
  pdf_document: default
---
```{r}
library("knitr")
library("readODS")
data = read_ods("./BalanzaCorriente.ods")
```

# Balanza de Corriente

## 1. Objetivo  
- Estudiar la **ley de Laplace** aplicada a la interacción entre corrientes eléctricas y campos magnéticos.  
- Determinar experimentalmente el **módulo del campo magnético** generado por un imán permanente.  
- Observar y analizar el **principio de acción y reacción** de Newton en un sistema magnético.  

---

## 2. Materiales  
- **Generador de corriente continua**: Para suministrar una corriente estable.  
- **Balanza digital**: Medir variaciones de masa debido a fuerzas magnéticas.  
- **Soporte y barra metálica**: Estructura para fijar componentes.  
- **Set de circuitos impresos** (6 modelos): Diferentes longitudes de conductores para variar el parámetro \( L \).  
- **Unidad de sujeción**: Dispositivo para fijar los circuitos impresos cerca del imán.  
- **Cables y amperímetro**: Conectar y medir la corriente en el circuito.  
- **Imán permanente**: Fuente del campo magnético.  

**Figura 1**: Esquema de los componentes principales: generador, balanza, soporte, circuitos impresos e imán.

---

## 3. Fundamentos Teóricos  

### Ley de Laplace  
Cuando un conductor de longitud \( L \), por el que circula una corriente \( I \), se coloca en un campo magnético \( \vec{B} \), experimenta una fuerza magnética \( \vec{F} \). Esta fuerza es perpendicular al plano formado por \( \vec{B} \) y el vector longitud \( \vec{L} \), y se expresa como:  

\[
\vec{F} = I \cdot (\vec{L} \times \vec{B})
\]  

Donde:  
- \( \vec{L} \): Vector con magnitud igual a la longitud del conductor y dirección igual al sentido de la corriente.  
- \( \vec{B} \): Campo magnético del imán.  

---

## 4. Procedimiento Experimental  

### Montaje Inicial  
1. **Fijación de componentes**:  
   - Unir la barra metálica a la base del soporte.  
   - Enroscar la unidad de sujeción en la barra.  
   - Acoplar el circuito impreso seleccionado en la parte frontal de la unidad de sujeción (ver Figura 2).  

2. **Configuración eléctrica**:  
   - Conectar el generador en **modo corriente continua**.  
   - Colocar el amperímetro en serie entre el generador y la unidad de sujeción (Figura 3).  
   - Asegurar que el circuito esté abierto hasta comenzar las mediciones.  

### Medición de la Masa del Imán  
- Pesar el imán con la balanza y registrar su masa (\( m \)) junto con la precisión del instrumento.  

### Colocación del Circuito Impreso  
- Posicionar el circuito impreso entre los polos del imán **sin contacto físico** (Figura 4.a).  
- Asegurar que solo la sección horizontal del circuito (dentro del contorno rojo en Figura 4.b) esté expuesta al campo magnético.  

### Ejecución del Experimento  
1. Encender el generador para establecer una corriente \( I \) en el circuito.  
2. Registrar la **masa aparente** (\( m' \)) mostrada por la balanza, que disminuirá debido a la fuerza de reacción magnética \( \vec{F}_r \).  

### Análisis de Fuerzas  
En equilibrio estático, las fuerzas sobre el imán cumplen:  

\[
\sum \vec{F}_i = \vec{F}_N + \vec{P} + \vec{F}_r = \vec{0}
\]  

- \( \vec{F}_N \): Fuerza normal de la balanza.  
- \( \vec{P} = m \cdot g \): Peso del imán.  
- \( \vec{F}_r = I \cdot L \cdot |\vec{B}| \): Fuerza de reacción (módulo igual a la fuerza magnética).  

La relación entre la masa aparente y el campo magnético se obtiene de:  

\[
m' \cdot g = m \cdot g - I \cdot L \cdot |\vec{B}|
\]  

**Figura 5**: Diagrama de fuerzas sobre el imán en equilibrio. 
# Tratamiento de datos
Los datos recogidos fueron los siguientes:
```{r echo=FALSE}
kable(data[1:6, 1:5], caption="Balanza de corriente, variando el circuito.")
```
La siguiente gráfica representa $F_N$ frente a la longitud $L$:

```{r}
fn = t.data.frame(data[1:6, 3])
long = t.data.frame(data[1:6,4])
plot(long, fn, xlab="Longitud (m)", ylab="F_N (N)")
```

