---
title: "Balanza de corriente"
author: "Alejandro Zubiri"
header-includes:
   - \usepackage{physics}
   - \renewcommand{\contentsname}{Contenidos}
date: "2025-04-01"
output:
  pdf_document:
    fig_caption: yes
    fig_crop: no
    keep_tex: no
    number_sections: yes
    toc: yes
    toc_depth: 2
---
```{r LoadData, message=FALSE, warning=FALSE, include=FALSE}
# DO NOT SHOW IN FINAL REPORT
options(tinytex.verbose = TRUE)
options(digits = 5) 

#Load Libraries
Libraries <- c("knitr", "readr")
for (p in Libraries) { 
    library(p, character.only = TRUE)
}

opts_chunk$set(fig.align='center',
               external=TRUE,
               echo=TRUE,
               warning=FALSE,
               fig.pos='H'
               )

```

```{r echo=FALSE}
library("knitr")
library("readODS")
data = read_ods("./BalanzaCorriente.ods")
```

# Balanza de Corriente

## 1. Objetivo  
- Estudiar la **ley de Laplace** aplicada a la interacción entre corrientes eléctricas y campos magnéticos.  
- Determinar experimentalmente el **módulo del campo magnético** generado por un imán permanente.  
- Observar y analizar el **principio de acción y reacción** de Newton en un sistema magnético.  

---

## 2. Materiales  
- **Generador de corriente continua**: Para suministrar una corriente estable.  
- **Balanza digital**: Medir variaciones de masa debido a fuerzas magnéticas.  
- **Soporte y barra metálica**: Estructura para fijar componentes.  
- **Set de circuitos impresos** (6 modelos): Diferentes longitudes de conductores para variar el parámetro \( L \).  
- **Unidad de sujeción**: Dispositivo para fijar los circuitos impresos cerca del imán.  
- **Cables y amperímetro**: Conectar y medir la corriente en el circuito.  
- **Imán permanente**: Fuente del campo magnético.  

**Figura 1**: Esquema de los componentes principales: generador, balanza, soporte, circuitos impresos e imán.

---

## 3. Fundamentos Teóricos  

### Ley de Laplace  
Cuando un conductor de longitud \( L \), por el que circula una corriente \( I \), se coloca en un campo magnético \( \vec{B} \), experimenta una fuerza magnética \( \vec{F} \). Esta fuerza es perpendicular al plano formado por \( \vec{B} \) y el vector longitud \( \vec{L} \), y se expresa como:  

\[
\vec{F} = I \cdot (\vec{L} \times \vec{B})
\]  

Donde:  
- \( \vec{L} \): Vector con magnitud igual a la longitud del conductor y dirección igual al sentido de la corriente.  
- \( \vec{B} \): Campo magnético del imán.  

---

## 4. Procedimiento Experimental  

### Montaje Inicial  
1. **Fijación de componentes**:  
   - Unir la barra metálica a la base del soporte.  
   - Enroscar la unidad de sujeción en la barra.  
   - Acoplar el circuito impreso seleccionado en la parte frontal de la unidad de sujeción (ver Figura 2).  

2. **Configuración eléctrica**:  
   - Conectar el generador en **modo corriente continua**.  
   - Colocar el amperímetro en serie entre el generador y la unidad de sujeción (Figura 3).  
   - Asegurar que el circuito esté abierto hasta comenzar las mediciones.  

### Medición de la Masa del Imán  
- Pesar el imán con la balanza y registrar su masa (\( m \)) junto con la precisión del instrumento.  

### Colocación del Circuito Impreso  
- Posicionar el circuito impreso entre los polos del imán **sin contacto físico** (Figura 4.a).  
- Asegurar que solo la sección horizontal del circuito (dentro del contorno rojo en Figura 4.b) esté expuesta al campo magnético.  

### Ejecución del Experimento  
1. Encender el generador para establecer una corriente \( I \) en el circuito.  
2. Registrar la **masa aparente** (\( m' \)) mostrada por la balanza, que disminuirá debido a la fuerza de reacción magnética \( \vec{F}_r \).  

### Análisis de Fuerzas  
En equilibrio estático, las fuerzas sobre el imán cumplen:  

\[
\sum \vec{F}_i = \vec{F}_N + \vec{P} + \vec{F}_r = \vec{0}
\]  

- \( \vec{F}_N \): Fuerza normal de la balanza.  
- \( \vec{P} = m \cdot g \): Peso del imán.  
- \( \vec{F}_r = I \cdot L \cdot |\vec{B}| \): Fuerza de reacción (módulo igual a la fuerza magnética).  

La relación entre la masa aparente y el campo magnético se obtiene de:  

\[
m' \cdot g = m \cdot g - I \cdot L \cdot |\vec{B}|
\]  

**Figura 5**: Diagrama de fuerzas sobre el imán en equilibrio. 

## Tratamiento de datos

Los datos recogidos fueron los siguientes:
```{r echo=FALSE}
kable(data[1:6, 1:5], caption="Balanza de corriente, variando el circuito.")
```
Sin embargo, antes de representar los datos, vamos a desarrollar la propagación de errores. Tenemos que:
$$
F_N = m'g
$$
Por tanto, desarrollando, tenemos que:
$$
\Delta F_N = |\pdv{F_N}{m'}|\Delta m' + |\pdv{F_N}{g}|\Delta g = g\Delta m' + m' \Delta g
$$
Y, sabiendo que $\Delta m' = 0,00001$, y que $\Delta g = 0,0000001$, ya tenemos el error en la fuerza normal $F_N$. Por otro lado, el error en la longitud del circuito $\Delta L$ es $\Delta L = 0.00005~(m)$. Ahora podemos representar los datos con los respectivos errores:

```{r echo=FALSE}
fn = as.numeric(t.data.frame(data[1:6, 3]))
long = as.numeric(t.data.frame(data[1:6,4]))
plot(long, fn, xlab="Longitud (m)", ylab="F_N (N)")
arrows(
  long,
  fn - as.numeric(t.data.frame(data[1:6,8])),
  long,
  fn + as.numeric(t.data.frame(data[1:6,8])),
  angle = 90,    # Ángulo de las líneas transversales
  code = 3,      # Barras en ambos extremos
  length = 0.05, # Longitud de las líneas transversales
  col = "darkred"
)
arrows(
  long - 0.00005,
  fn,
  long+0.00005,
  fn,
  angle=90,
  code=3,
  length=0.05,
  col="darkgreen"
)
```
Como se puede observar, el error es minúsculo, por lo que los datos son muy representativos, por lo que podemos pasar a realizar el ajuste lineal.
## Ajuste lineal.

Teniendo que
$$
m'g = mg - I L B
$$
deberíamos esperar una ordenada en el origen $n = mg$, y una pendiente $m=IB$, de donde podremos obtener el campo magnético generado. Si realizamos este ajuste, obtenemos:
```{r echo=FALSE}
m = lm(fn ~ as.numeric(long), data = data)
plot(long, fn, xlab="Longitud (m)", ylab="F_N (N)")
arrows(
  as.numeric(long),
  fn -as.numeric(t.data.frame(data[1:6,8])),
  as.numeric(long),
  fn + as.numeric(t.data.frame(data[1:6,8])),
  angle = 90,    # Ángulo de las líneas transversales
  code = 3,      # Barras en ambos extremos
  length = 0.05, # Longitud de las líneas transversales
  col = "darkred"
)
arrows(
  long - 0.00005,
  fn,
  long+0.00005,
  fn,
  angle=90,
  code=3,
  length=0.05,
  col="darkgreen",
)
abline(m)
```
Obteniendo una ordenada en el origen de $n=1.57431$, y una pendiente de $-0.297$, con un coeficiente de correlación $R^2 = 0.7213$, obteniendo un error porcentual $\varepsilon = (1-R^2)\cdot 100 =27.87\%$. En este caso, la ordenada en el origen representa el peso del objeto. Este peso, cuando se midió en el laboratorio con intensidad nula, resultó ser de $mg=1.6041~(N)$, o una masa $m = \frac{n}{g} =0.160649758$. Comparándolo con este resultado, tenemos el error porcentual:
$$
\varepsilon_P = | \frac{mg-n}{mg}| \cdot 100 = 1.85\%
$$
Con esto, podemos pasar a medir el campo magnético. Con la ecuación
$$
m = IB
$$
Podemos despejar $B$ para obtener
$$
B = \frac{m}{I} = \frac{-0.297}{1.5}= -0.198~(T)
$$
Que es el campo magnético deseado.

\pagebreak

Con esto vamos a pasar a analizar los datos de la balanza de corriente, manteniendo el circuito constante y variando la intensidad. Con esto, se obtuvieron los siguientes datos:
```{r echo=FALSE}
kable(data[10:16,1:5], caption="Balanza de corriente, variando la intensidad.")
```
Antes de representar tenemos que el amperímetro tiene una precisión $\Delta I = 10^{-3}~(A)$, si representamos $F_N$ frente a $I$, obtenemos:
```{r echo=FALSE}
fn = as.numeric(t.data.frame(data[11:16, 3]))
intens = as.numeric(t.data.frame(data[11:16, 1]))
plot(intens, fn, xlab ="Intensidad (A)", ylab ="Fuerza normal (N)")
arrows(
  intens,
  fn - as.numeric(t.data.frame(data[11:16,8])),
  intens,
  fn + as.numeric(t.data.frame(data[11:16,8])),
  angle = 90,    # Ángulo de las líneas transversales
  code = 3,      # Barras en ambos extremos
  length = 0.05, # Longitud de las líneas transversales
  col = "darkred"
)
arrows(
  intens - 0.001,
  fn,
  intens+0.001,
  fn,
  angle=90,
  code=3,
  length=0.05,
  col="darkgreen"
)
```
Donde se observa una clara dependencia lineal. Si ahora utilizamos el método de mínimos cuadrados, y representamos dicha recta, obtenemos:
```{r echo=FALSE}
fn = as.numeric(t.data.frame(data[11:16, 3]))
intens = as.numeric(t.data.frame(data[11:16, 1]))
plot(intens, fn, xlab ="Intensidad (A)", ylab ="Fuerza normal (N)")
arrows(
  intens,
  fn - as.numeric(t.data.frame(data[11:16,8])),
  intens,
  fn + as.numeric(t.data.frame(data[11:16,8])),
  angle = 90,    # Ángulo de las líneas transversales
  code = 3,      # Barras en ambos extremos
  length = 0.05, # Longitud de las líneas transversales
  col = "darkred"
)
arrows(
  intens - 0.001,
  fn,
  intens+0.001,
  fn,
  angle=90,
  code=3,
  length=0.05,
  col="darkgreen"
)
m2 = lm(fn ~ intens, data = data)
abline(m2)
```

Obteniendo una ordenada sobre el origen $n = 1.5714481$ (que coincide con la obtenida anteriormente) y una pendiente $m=-0.0039311$. Con esto, obtenemos un valor $R^2 = 0.9947$, teniendo así un error $(1-R^2)\cdot 100 = 0.53\%$. De nuevo, obtenemos que la masa del imán es $m_{iman}= \frac{n}{g} = 0,160357716$. Comparando con la masa obtenida en el laboratorio, obtenemos que el error porcentual es
$$
\varepsilon_P = | \frac{p-\tilde{p}}{p}|\cdot 100 = 2.0355\%
$$

y ahora el campo magnético es
$$
LB = m \implies B = \frac{m}{L} = -0.13103~(T)
$$

## Cuestiones

- ¿Por qué no contribuye a la fuerza de reacción los segmentos verticales de los
circuitos impresos?
Estos no contribuyen ya que el campo magnético tiene como dirección el vector perpendicular entre la dirección de la corriente y el vector que une la corriente y el imán. Como estos son paralelos, el campo magnético es $0$.